【裁判字號】    99,上更(二),112
【裁判日期】    990826
【裁判案由】    毒品危害防制條例
【裁判全文】
臺灣高等法院臺中分院刑事判決     99年度上更(二)字第112號
上  訴  人
即  被  告  甲○○
選任辯護人  鞠金蕾律師
上列上訴人因違反毒品危害防制條例案件，不服臺灣臺中地方法
院97年度訴字第4748號中華民國97年12月22日第一審判決（起訴
案號：臺灣臺中地方法院檢察署97年度偵字第23495、27002號）
，經本院判決後由最高法院第二次發回更審，本院判決如下：
    主  文
原判決撤銷。
甲○○無罪。
    理  由
一、公訴意旨略以：上訴人即被告甲○○（下稱被告）基於販賣
    第一級毒品海洛因之犯意，為下列販賣第一級毒品海洛因之
    行為：(1)於民國97年9月20日夜間9時許，在臺中市○○路16
    7號「海派出租套房」對面，由丙○○以其所有之門號00000
    00000號行動電話SIM卡，向甲○○購買價值新台幣（下同）
    1000元之第一級毒品海洛因。(2)又於1星期後之某日，丙○○以公用電話，撥打上開0000000000號行動電話，與甲○○
    相約在臺中市之親親來來戲院前，以丙○○所有0000000000
    號行動電話SIM卡之代價，向甲○○購買價值1000元之第一
    級毒品海洛因。(3)於97年9月30日上午11時許，丁○○以其
    所有之0000000000號行動電話，撥打上開0000000000號行動
    電話，與甲○○聯絡後，相約在臺中市○○路與大業路口之
    家樂福附近，以1000元之代價，向甲○○購買海洛因1包。
    因認被告涉犯毒品危害防制條例第4條第1項之販賣第一級毒
    品罪嫌等語。
二、犯罪事實應依證據認定之，無證據不得認定犯罪事實；又不
    能證明被告犯罪者，應諭知無罪之判決，刑事訴訟法第154
    條第2項、第301條第1項分別定有明文。又刑事訴訟法第161
    條第1項規定：檢察官就被告犯罪事實，應負舉證責任，並
    指出證明之方法。因此，檢察官對於起訴之犯罪事實，應負
    提出證據及說服之實質舉證責任。倘所提出之證據不足為被
    告有罪之積極證明，或其指出證明方法無從說服法院以形成
    被告有罪之心證，基於無罪推定原則，自應為被告無罪判決
    之諭知（最高法院92年臺上字第128號判例）。又認定犯罪
    事實所憑之證據，雖不以直接證據為限，間接證據亦包括在
    內，但無論其為直接或間接證據，其為訴訟上之證據，必須
    達於一般人均可得確信其為真實之程度，而無合理之懷疑存
    在時，始得據為被告有罪之認定，倘若犯罪事實之證明尚未
    達此一程度，仍有合理之懷疑存在，審理事實之法院即應盡
    職權調查證據，澄清此項合理之懷疑，使之達於可得確信之
    程度，始為適法，否則仍不能遽為被告有罪之判斷。又施用
    毒品者所稱其向某人買受毒品之指證，不得作為有罪判決之
    唯一證據，仍須調查其他必要之證據，況施用毒品者，其供
    出毒品來源因而破獲者，得減輕其刑，毒品危害防制條例第
    17條第1項定有明文，從而施用毒品者之指證，其真實性有
    待其他必要之證據加以補強，若施用毒品者之指證，其真實
    性仍有合理之懷疑存在時，在此項合理之懷疑未澄清前，自
    不能遽為有罪之判斷，茲所謂其他必要之補強證據，即在排
    除此項合理之懷疑，使之達於可得確信之程度，否則即應為
    被告有利之推定，此亦為刑事訴訟法第154條，犯罪事實應
    依證據認定之證據裁判原則，及因保障被告人權，無罪推定
    原則之所在，此項刑事訴訟基本原則，不能因販賣毒品行為
    之交易期間短暫、交易方法隱密、交易對象單純，致查獲不
    易、搜證困難等原因而放棄，或減低對於犯罪構成要件應予
    嚴格證明之堅持，此項基本原則應為法官證據證明力自由判
    斷職權行使之限制（最高法院91年度台上字第39號判決參照
    ）。
三、公訴人認被告涉有上開罪嫌，無非係以證人丙○○、丁○○
    於警詢、偵訊之證詞、現場照片、甲○○住宿海派飯店之資
    料、0000000000、0000000000號、0000000000號行動電話持
    用人基本資料、通聯紀錄及行政院衛生署草屯療養院草療鑑
    字第0971000095號鑑定書等為其主要論據。訊據被告堅決否
    認有販賣海洛因予丙○○、丁○○之犯行，辯稱：伊是拿錢
    向丙○○購買SIM卡，未販賣毒品海洛因給丙○○，與丁○○是住隔壁鄰居，曾經一起施用海洛因，丁○○曾經拿海洛
    因給伊施用，伊也曾經拿給丁○○施用，並未販賣海洛因給
    丁○○等語。經查：
  (一)程序方面（證據能力部分）：
    按被告以外之人於審判外之陳述雖不符刑事訴訟法第159條
    之1至之4等4條之規定，而經當事人於審判程序同意作為證
    據，法院審酌該言詞陳述或書面陳述作成時之情況，認為適
    當者，亦得為證據；當事人、代理人或辯護人於法院調查證
    據時，知有刑事訴訟法第159條第1項不得為證據之情形，而
    未於言詞辯論終結前聲明異議者，視為有前項之同意，同法
    第159條之5定有明文。立法意旨在於傳聞證據未經當事人之
    反對詰問予以核實，原則上先予排除。惟若當事人已放棄反
    對詰問權，於審判程序中表明同意該等傳聞證據可作為證據
    ；或於言詞辯論終結前未聲明異議，基於尊重當事人對傳聞
    證據之處分權，及證據資料愈豐富，愈有助於真實發見之理
    念，且強化言詞辯論主義，使訴訟程序得以順暢進行，上開
    傳聞證據亦均具有證據能力。本件下列引用之證人證言及書
    證，檢察官、被告及其辯護人於本院準備程序中表示對於證
    據能力沒有意見（見本院卷第63頁），且均未於言詞辯論終
    結前聲明異議，本院審酌該等言詞及書面證據作成時之情況
    均無何不當，均有證據能力。
  (二)關於公訴意旨(1)、(2)被告被訴販賣海洛因予丙○○部分：
  1.證人丙○○於97年10月1日警詢時供稱：伊施用之海洛因，
    係以500元向「林董」購得，係在台中市精武橋靠近旱溪東
    路附近碰面、交易等語（見毒偵影印卷第8、9頁）。迨至檢
    察官同日訊問並告知毒品危害防制條例第17條有關供出毒品
    來源得減輕其刑之規定後，丙○○始改稱：「藥頭現在找不
    到人，電話也關機，9月24日所施用的毒品是9月20日所買的
    ，購買地點在精武橋頭，我用公用電話打他的手機00000000
    00，……，我已經十幾天沒有打電話了，所以我不確定可否
    聯絡到他，上次我是9月20日早上打給他的，買了500元海洛
    因」等語（見同上卷第66、67頁）。檢察官因而命警方追查
    ，經警方授意丙○○撥打電話予被告，佯裝購買海洛因並約
    定地點後，逮捕被告之事實，亦經警員黃明志證述明確（見
    原審卷第78、79頁）。亦即丙○○確有供出毒品來源以邀獲
    減刑寬典之動機，其陳述自須無瑕疵可指，且須有足以令人
    確信其陳述為真實之補強證據為擔保，始得資為論罪之依據
    。
  2.然丙○○前後陳述，或反覆不一，或與卷存證據資料明顯不
    符，甚至多有任意陳述情形，分述如下：(1)、前述警詢及檢
    察官訊問時，有關海洛因之來源，陳述不一。(2)、依上開於
    檢察官訊問時之陳述，丙○○證述僅一度向被告購買500元
    之海洛因。此與其後於檢察官訊問及原審所述：購買兩次，
    均以交付行動電話之SIM卡，各以之折抵1000元之方式購買
    云云，亦明顯不符。(3)、有關97年9月20日購買（下稱第一
    次購買）之海洛因，於97年10月1日檢察官訊問時稱係97年9
    月20早上電話聯絡購買（見毒偵影印卷第67頁）；其後於97
    年10月3日警詢時稱係97年9月20日當天21時購買（見偵字第
    23495號卷第61頁）；於原審訊問時亦稱是同日晚上（見原
    審卷第72頁）。(4)、於97年10月3日檢察官訊問及原審訊問
    時均稱第一次係以交付0000000000號電話（以下簡稱0915電
    話）之SIM卡，以之折抵1000元之方式購買（見偵字第23495
    號卷第66頁、原審卷第71頁反面）。但97年10月1日檢察官
    訊問時卻稱：其係以公用電話撥打他（被告）0915手機購買
    云云（見毒偵影印卷第66頁反面）。(5)、於原審訊問時稱：
    0915電話是易付卡，於9月20日第一次購買時裡面還有5、6
    百元等語（見原審卷第70頁反面、第71頁）。然依和信電訊
    股份有限公司函及所附資料，可知97年9月20日該易付卡之
    餘額為0.16元（見原審卷第99、100頁）。(6)、97年10月1日
    警詢時，丙○○稱其海洛因之來源係「小董」，再無有關「
    阿猴」之陳述。「阿猴」實係與丙○○同時獲案之江福傳所
    稱之海洛因之來源（見毒偵影印卷第9、17頁）。詎丙○○
    於同日檢察官訊以：「警詢所述藥頭『阿猴』是否同現在所
    述的藥頭？」時，竟稱：「阿猴是7月多跟他買毒品的藥頭
    」（見毒偵影印卷第67頁）。實有任意陳述之情形。又證人
    丙○○於本院審理時翻異前詞，證稱：「（審判長問：你在
    這個案子，你從警詢到地院，連同今日，總共製作九次筆錄
    ，你這九次講的話沒有一次一樣的，到底哪一次一樣？【提
    示卷證證人供述及證述之全部偵卷、原審卷並告以要旨】你
    到底有沒有向被告購買毒品？）我沒有跟被告買毒品，一開
    始我要跟被告拿毒品，問被告有沒有，被告說沒有毒品，所
    以我就一次拿兩張SIM卡跟被告換取現金2000元。」「（審
    判長問：後來為什麼你被警察查獲，你打電話給被告的時候
    ，被告會出來？）因為我想說之前被告有拿錢給我，那是警
    察叫我打的，我跟被告說我身上有兩張SIM卡，要拿SIM卡要
    換東西（是指錢）。」（見本院更二審卷第94頁反面）足認
    證人丙○○前後歷次陳述，有反覆不一，與卷存證據資料明
    顯不符，甚至多有任意陳述情形，且與本院審理時之證述並
    不相符，丙○○之陳述確有瑕疪。
  3.再者，丙○○經警方授意撥打電話予被告，佯裝購買海洛因
    約定地點，被告因而為警查獲，並扣得白色粉末一包、行動
    電話二支（0000000000、0000000000號）。扣案之白色粉末
    經行政院衛生署草屯療養院鑑定結果檢出第一級毒品海洛因
    成分，檢察官提出該院草療鑑字第0971000095號鑑定書（見
    偵字第23495號卷第137頁）。惟上開扣案海洛因係被告獲案
    時，警方在被告身上扣得，或得以之為被告當日是否持以販
    賣予丙○○之證據，然與公訴意旨(1)、(2)所指之97年9月20
    日及一星期後某日之本案海洛因交易，並無直接關連。扣案
    之行動電話及該等電話門號申租人資料（見偵字第23495號
    卷第76頁），僅得證明電話門號係由丙○○申租，由被告持
    有或使用該等電話，均難據為擔保丙○○所述為真之證據。
    另檢察官提出0000000000號行動電話雙向電話通聯紀錄（見
    偵字第27002號卷第10至15頁），然該等通聯紀錄僅有各次
    通話日期、時間、基地台位置等紀錄，並無通話內容，無從
    據為被告有公訴意旨(1)、(2)所指販賣第一級毒品犯行之證明
    。其餘丙○○之尿液呈嗎啡陽性反應之檢驗報告（見毒偵影
    印卷第35頁、原審卷第58、59頁），僅能證明丙○○於獲案
    前之一段時間內有施用海洛因之事實，與其是否向被告購買
    海洛因，難認有何關聯。甲○○住宿海派出租套房租賃資料
    （見偵字第23495號卷第63頁），係「租用人甲○○9月25日
    13半時起至9月26日13半時止」之租賃資料，與公訴意旨(1)
    、(2)所指之97年9月20日或一星期後某日在臺中市親親來來
    戲院前交易之本案海洛因交易，亦無直接關連。至於卷附照
    片，係警方於被告獲案後針對現場門牌、被告使用之汽車外
    觀及行動電話之螢幕、扣案之海洛因等，拍照所得（見偵字
    第2349 5號卷第37至43頁），亦不得據為補強證據。
  (三)關於公訴意旨(3)被告被訴販賣海洛因予丁○○部分：
    證人丁○○固指證97年9月30日上午11時許以行動電話與甲○○聯絡，相約在臺中市○○路與大業路口家樂福附近，向
    甲○○購買1000元海洛因1包（見偵字第23495號卷第93至97
    頁，第111至113頁，原審卷第77頁正、反面，本院上更一字
    第125號卷第105頁）。惟證人丁○○於原審亦曾證述：「0
    000000000號行動電話這支電話是否你的？）是的。」「（
    【提示0000000000號行動電話通聯紀錄】問：97年9月30日
    ，你的電話撥打到0000000000這支行動電話，是否你打的？
    ）是的。」、「（問：是否你打給被告要購買海洛因？）對
    。」「（【提示通聯紀錄】問：97年9月30日，那天打很多
    通電話，後來是否買成？）應該是有吧，被告有回電話，我
    不敢確定有無買成。」（見原審卷第77頁）證人丁○○依憑
    0000000000號行動電話通聯紀錄上，經提問97年9月30日，
    其持用之00000000000號行動電話與甲○○持用之000000000
    號行動電話間，那天打很多通電話，證人丁○○係以被告有
    回電話之紀錄，而稱「應該是有吧，被告有回電話，我不敢
    確定有無買成」，證人丁○○對於97年9月30日向被告買毒
    之指證，似仍有所猶疑之情形。證人丁○○於本院前次更審
    審理時證述：「（問：在原審判決書內提到你有多次打電話
    給被告，目的為何？）因為我的錢不夠，找他公家〈臺語，
    即合資共同購買毒品海洛因之意〉一起來幫忙，要和他公家
    買，而且他朋友比較多。」（見本院上更一字第125號卷第
    104頁）。則證人丁○○關於97年9月30日向被告買毒指證之
    真實性如何，並非無瑕疪可指。參諸被告始終否認販賣海洛
    因予丁○○，且被告於原審係供稱：「沒有（販賣海洛因給
    丁○○），有一起吃海洛因而已，海洛因來源我們互相都有
    提出給對方吃」等語（見原審卷第81頁反面）。顯不得作為
    販賣海洛因之論據。其餘扣案之海洛因，與被告是否於97年
    9月30日販賣海洛因予丁○○並無直接關連，不得作為認定
    此部分犯罪之基礎；有關通聯紀錄，僅足以認定丁○○與被
    告間於97年9月30日曾有多次通話（見偵字第27002號卷第10
    至11頁），然並無內容；扣案之行動電話，僅能證明被告持
    有或使用該電話，均難據為擔保丁○○所述為真之證據；卷
    附照片之拍照所得，與被告是否販賣海洛因予丁○○無關，
    亦如前述，同不得據為補強證據。
三、綜上所述，公訴意旨(1)、(2)、(3)起訴被告涉嫌販賣海洛因予
    證人丙○○二次、證人丁○○一次犯行，並無積極證據足資
    認定，亦無其他具關連性之補強證據足認被告有販賣海洛因
    予證人丙○○、丁○○之犯行，是依嚴格證明法則，自難僅
    憑前揭證人丙○○、丁○○有瑕疵之證述，遽認被告有公訴
    意旨(1)、(2)、(3)販賣海洛因予丙○○之犯行。此外，復查無
    其他確切證據足以證明被告有上開公訴意旨販賣海洛因之犯
    行，公訴人所提出之證據或所指出之證明方法，均尚不足為
    被告有罪之積極證明，或說服本院形成被告有罪之心證，是
    公訴意旨(1)、(2)、(3)被告被訴販賣海洛因予證人丙○○二次
    、證人丁○○一次之犯行，係屬不能證明，基於無罪推定之
    原則，應為被告無罪之諭知。原審遽予論罪科刑，容有未洽
    ，被告上訴意旨否認犯罪，據此指摘原判決不當，為有理由
    ，應由本院將原判決撤銷，另為無罪之諭知。
四、至於證人丙○○於偵審中，經具結所為關於被告販賣毒品之
    指證，前後不一，且多次任意胡亂證述，嚴重耗費司法資源
    ，涉犯偽證罪嫌，應由檢察官偵辦，並請從重求處中度以上
    之刑，併予敘明。
據上論斷，應依刑事訴訟法第369條第1項前段、第364條、第301
第1項前段，判決如主文。
本案經檢察官乙○○到庭執行職務。
中    華    民    國    99    年    8     月    26    日
             刑事第十一庭 審判長法  官  郭  同  奇
                                法  官  洪  曉  能
                                法  官  許  冰  芬
上列正本證明與原本無異。
檢察官得上訴，被告不得上訴。
如不服本判決應於收受送達後十日內向本院提出上訴書狀，其未
敘述上訴之理由者並得於提起上訴後十日內向本院補提理由書（
均須按他造當事人之人數附繕本）「切勿逕送上級法院」。
                                書記官  蔡  嘉  萍
中    華    民    國    99    年    8     月    26    日

司法院資訊處製作；財團法人民間司法改革基金會備份。
